臺灣板橋地方法院刑事判決　　　　　　　 94年度易字第806號
公　訴　人　臺灣板橋地方法院檢察署檢察官
被　　　告　丙○○
選任辯護人　蔡雅蓯律師
被　　　告　乙○○　（已歿）
上列被告因公共危險案件，經檢察官提起公訴（94年度偵字第
592 、593 號），本院判決如下：
    主  文
丙○○無罪。
乙○○公訴不受理。
    理  由
一、公訴意旨略以：乙○○、丙○○夫妻二人係臺北縣中和市○○街387 號集合住宅四樓之住戶（上開四樓建物所有人，自
    79年間起為乙○○，而於92年間移轉與丙○○），二人基於
    犯意聯絡，於民國81年間某日，共同在該建物三樓通往四樓
    兼有逃生通道作用之四樓樓梯間裝設鐵門及欄杆，藉以阻塞
    隔絕，使三樓以下住戶無法通行使用頂樓平台，至89年4 月
    23日刑法第189 條之2 修正公布生效後，仍繼續以此方式阻
    塞樓梯間之逃生通道，使該公寓三樓以下住戶如遇災害事變
    時，無法經由該樓梯間之逃生通道往頂樓平台逃生，致生危
    害於他人生命。嗣經該公寓三樓住戶甲○○○提出告訴後，
    經檢察官於93年11月8 日到現場勘驗後，乙○○始在93年12
    月5 日將上開鐵門拆除，因認被告乙○○、丙○○二人所為
    ，均係犯刑法第189 條之2 第1 項後段之罪嫌，應依該條第
    1 項前段之罪刑處斷等語。
二、按被告死亡者，應諭知不受理之判決，並得不經言詞辯論為
    之，刑事訴訟法第303 條第5 款、第307 條分別定有明文。
    查本案經檢察官於94年1 月18日提起公訴，並於同年7 月6
    日繫屬本院後，被告乙○○業於95年10月20日死亡，有歷次
    被告乙○○罹患肺癌之臺大醫院診斷證明書、及本院依職權
    查詢被告乙○○個人除戶資料各一份附卷可稽，揆諸前揭規
    定，本件就被告乙○○部分，爰不經言詞辯論，逕為不受理
    判決之諭知。
三、按犯罪事實應依證據認定之，無證據不得認定犯罪事實；又
    不能證明被告犯罪者，即應諭知無罪之判決，刑事訴訟法第
    154 條第2 項、第301 條第1 項分別定有明文。次按認定不
    利於被告之事實，須依積極證據，苟積極證據不足為不利於
    被告事實之認定時，即應為有利於被告之認定，更不必有何
    有利之證據；又告訴人之告訴，係以使被告受刑事訴追為目
    的，是其陳述是否與事實相符，仍應調查其他證據以資審認
    ，最高法院30年上字第816 號、52年台上字第1300號判例意
    旨可資參照。
四、本件公訴意旨認被告丙○○涉有前揭罪嫌，無非係以其承認
    為上開建物所有人及該處設有鐵門、鐵欄杆之供述、證人即
    告訴代理人吉廷貴於偵查中之證述及檢察官於93年11月8 日
    至現場勘驗所製作之勘驗筆錄及現場照片等為主要論據。訊
    據被告丙○○固坦承自92年後為上開建物所有人及該處三樓
    通往四樓處原設有鐵門、鐵欄杆，迄至告訴人提出告訴後始
    於93年12月5 日拆除鐵門等事實，惟矢口否認有阻塞集合住
    宅逃生通道致生危險於他人生命之犯行。辯稱：上開建物四
    樓頂之加蓋（即五樓）及四樓樓梯間處之鐵門、鐵欄杆等設
    施原非被告夫妻所搭建，而係前手即證人丁○○所加蓋，被
    告夫妻購賣後五樓即作為出租套房使用。該建物屬於老式之
    四樓透天住宅，原本即無設置樓梯通往四樓頂，亦無屋頂樓
    梯間，樓梯本來就只能到達四樓，四樓頂之屋頂平台並無作
    為逃生避難通道或平台之功能，此亦符合當時之建築法令，
    是縱使被告丙○○設置上開鐵門、鐵欄杆，亦無阻塞逃生通
    道可言。上開四樓頂之平台既非住戶所得共同使用，原本亦
    無樓梯可達四樓頂，且上開樓梯到四樓之後，即為四樓住家
    ，則被告於私人產權內之四樓樓梯間設置鐵門以防盜及防閑
    ，自屬正當權利之合法行使等語。
五、經查：
(一)系爭臺北縣中和市○○街387 號整棟建物（下稱系爭建物）
    係坐落於中和市○○段873 地號土地，重測前為南勢角段頂
    南勢角小段41之11地號，其上建物原建號為景平段200 號，
    於61年11月3 日完成建物第一次登記後，於62年11月23日因
    建物分割增加363 、364 、365 等建號，原門牌號碼為景新
    街107 號，後歷經門牌整編為現址景新街387 、387 之1 、
    387 之2 、387 之3 號等情，有中和地政事務所95年10月31
    日北縣中地登字第0950013999號函一份在卷可按（系爭景新
    街387 之3 號建物原建號為南勢角段3370號，重測後為景平
    段365 建號）。又依卷附建物登記謄本所載，上開建物一樓
    部分之建築完成日期為58年8 月1 日，系爭四樓部分之建築
    完成日期為62年12月1 日，再參以臺北縣中和戶政事務所95
    年10月25日北縣中戶字第0950010316號函所附門牌資料可知
    ，原建物所有權人陳賴水妹於62年5 月間曾向戶政事務所申
    請編定門牌，其中註明係增建三、四樓，且經會建設課後，
    建設課之意見為尚在建築中，承辦員查證結果，為「增建三
    、四層樓接近完成」乙節，亦有上開門牌資料中所附簡復表
    、內部會簽文件各一份在卷可參，是系爭建物當係於58年間
    時建築完成一、二樓部分，後於62年間方增建三、四樓，堪
    以認定。惟經本院依據上開地號、建號、門牌號碼等資料向
    臺北縣政府調閱該建物增建時之建造執照、使用執照等卷宗
    結果，臺北縣政府覆稱無法查得該建物之使用執照卷宗，有
    臺北縣政府95年10月19日北府工施字第0950700968號函、95
    年12月8 日北府工施字第0950845477號函各乙份附卷可稽，
    是本件並無法從使用執照、建造執照卷宗內所附之建築設計
    圖、竣工照片等資料查知系爭建物於建築完成時，四樓樓梯
    間是否設有樓梯可直達四樓頂而具有逃生通道之功能，以及
    四樓頂是否設有樓梯間可供出入而具有避難平台之功能，合
    先敘明。另告訴人所提供之65使字第101 號使用執照，係坐
    落於臺北縣中和市○○段枋寮小段15之13地號，門牌號碼為
    中和市○○街103 至109 號建物之使用執照，與系爭建物之
    坐落地號、建築完成日期均不相同（系爭建物曾歷經門牌整
    編，業如前述），前經本院調取該使用執照卷宗結果，該卷
    宗內所示之建物亦非系爭獨棟透天建築，而係連棟公寓式之
    住宅，顯非系爭建物之使用執照，附此敘明。
(二)系爭建物原為四層之建物，業如前述，而依建築技術規則建
    築設計施工編第99條之規定，五層以上之樓層方應設置屋頂
    避難平台，是系爭建物於建築完成時，依法並無將四樓頂作
    為避難平台之義務；經本院函詢臺北縣政府結果，亦覆稱依
    當時之建築法令，並未規定興建四層樓透天住宅時，一定要
    有樓梯通達頂樓（即四樓頂），有臺北縣政府96年3 月29日
    北府工建字第0960195734號函在卷可按，是在本件無法查得
    系爭建物建造執照、使用執照之情形下，系爭建物原建築完
    成時，四樓樓梯間是否設有樓梯可通達樓頂以作為逃生通道
    ，是否將四樓頂設為避難平台，即非無疑。
(三)再依本院至現場勘驗結果：「一至二樓及二樓至三樓，樓梯
    的扶手是水泥製，沒有間隙。」、「通往五樓之樓梯為水泥
    磚製，（扶手）欄杆為鐵製欄杆。」（參見本院96年2 月1
    日勘驗筆錄第2 、3 頁），兩者者欄杆之材質構造顯著不同
    ，是否為同一時間所建造，頗值存疑。再由勘驗筆錄後附編
    號14號之照片觀之，該四樓通往五樓之樓梯扶手欄杆，與到
    達五樓後之欄杆材質、顏色均屬相同，衡情當係事後加蓋五
    樓時方一同增建該樓梯，較有可能。另證人丁○○於本院審
    理中證稱：「（受命法官問：你買下這棟房子的時候，總共
    有幾樓？）四樓。五樓是養鴿子的鐵皮屋，就是有蓋鴿子籠
    。（受命法官問：四樓有樓梯可以上到五樓？）我買的時候
    ，就有一個簡單的樓梯上五樓，不是水泥蓋的，好像是鐵做
    的鐵梯。…（受命法官問：你買了之後，本身有加蓋五樓嗎
    ？）有。因為我買的目的就是要加蓋。…（受命法官問：你
    後來有改建四樓到五樓的樓梯嗎？）我忘記了。因為太久了
    。…（辯護人問：你在七十六年買的時候，你買了以後自己
    有加蓋，當時上鴿子籠的樓梯，是在哪裡？）樓梯是在四樓
    裡面。…四樓到五樓是我自己留的走道，我們有留蓋房間的
    走道，但是本來買的時候，就已經有樓梯上五樓了，就是在
    四樓住家裡面。」等語（參見本院95年8 月20日審判筆錄第
    3 至7 頁），亦可徵證人丁○○購得該屋時，原先上五樓（
    即四樓頂）的樓梯係鐵梯，與一至四樓現存樓梯之水泥材質
    並不相同，當非與一樓至四樓之樓梯一併興建。且證人丁○○事後曾加蓋五樓，現存四樓至五樓之樓梯既係水泥製，與
    其所述之鐵梯不同，則現存四樓至五樓之樓梯當係丁○○加
    蓋五樓時一併改建，較有可能。是由上情觀之，原先四樓至
    五樓之樓梯為鐵製，與一至四樓之樓梯材質不同，現存四樓
    至五樓之水泥製樓梯又為證人丁○○事後所改建，是以系爭
    建物原先之樓梯僅到四樓，並未通達四樓頂，亦即當時四樓
    樓梯間及四樓頂並未作為逃生通道、避難平台使用之可能性
    ，顯然較高。
(四)告訴人甲○○○係於80年間向前手吉秀美購買系爭建物三樓
    居住，有建築改良物登記簿一份在卷可按，縱依證人即告訴
    代理人吉廷貴於偵查中證稱被告乙○○係比告訴人晚二、三
    年買屋，則告訴人方面頂多係於76年間起居住於該址，另證
    人即系爭建物一樓所有人戊○○亦證稱其係74年底購屋（參
    見上開本院審判筆錄第8 頁），是渠等對於62年間該建物剛
    建成時之情形，並無從知悉。而原屋主陳賴水妹、其夫陳盛
    隆、其子陳正雄均已陸續過世，有除戶資料三份在卷可按；
    原屋主陳賴水妹於66年間曾短暫贈與「陳進財」（不到一年
    又回贈陳賴水妹），然經本院向地政機關調閱該次移轉登記
    資料以查明「陳進財」之年籍資料結果，臺北縣中和地政事
    務所覆稱已逾十五年保存年限而銷燬在案，有上開地政事務
    所95年12月26日北縣中地登字第0950017132號函附卷可稽，
    本院即無從由此查知陳進財之年籍資料加以傳喚。是依本院
    調查所得，尚無相關證人可證明系爭建物建成時，四樓樓梯
    間是否有樓梯可通達四樓頂作為逃生通道，及四樓頂是否作
    為避難平台使用，併此敘明。
(五)綜上所述，本件依檢察官所提出及本院依職權調查所得之證
    據，至多僅能證明被告丙○○有設置上開鐵門及鐵欄杆之行
    為，並無法證明系爭建物三、四樓於建築完成時係將四樓頂
    作為避難平台使用，及於四樓樓梯間設有樓梯可通達四樓頂
    以作為逃生通道使用，依「罪疑惟有利於被告」之原則，即
    應為有利於被告之認定。是縱使被告丙○○夫妻或其前手丁○○日後增建此部分之樓梯及建物，渠等目的既僅在於出租
    牟利（參見上開本院審判筆錄第5 頁），顯非基於以此作為
    逃生通道、避難平台之意思而興建，尚難認系爭建物四樓樓
    梯間、四樓頂平台及嗣後所自行所增建四樓通往五樓之樓梯
    ，具有供各住戶作為逃生通道及避難平台之功能。據此，即
    便被告丙○○設置上開鐵門而阻絕他人進入四樓樓梯間及四
    樓通往五樓之樓梯，亦非屬阻塞集合住宅逃生通道之行為，
    至為灼然。
六、綜上所述，本件依調查所得證據尚不足以證明被告丙○○有
    阻塞系爭建物逃生通道之行為，復查無其他積極證據足資證
    明被告有上開公訴人所指之阻塞集合住宅逃生通道致生公共
    危險之犯行，揆諸前揭法條及判例意旨，其犯罪尚屬不能證
    明，依法自應就被告丙○○部分諭知無罪之判決。
據上論斷，應依刑事訴訟法第301 條第1 項、第303 條第5 款、
第307 條，判決如主文。
本件經檢察官吳宗光到庭執行職務。
中　　華　　民　　國　　96　　年　　5 　　月　　25　　日
                  刑事第十七庭  審判長法　官 李幼妃
                                      法　官 鄭燕璘
                                      法　官 張紹省
以上正本證明與原本無異。
如不服本判決應於送達後十日內向本院提出上訴狀。
                                      書記官 周雅玲
中　　華　　民　　國　　96　　年　　5 　　月　　25　　日
